臺灣彰化地方法院刑事判決　　　　　　　　　　　　　九十三年度易字第六九二號
　　公　訴　人　臺灣彰化地方法院檢察署檢察官
　　被　　　告　甲○○
　　選任辯護人　江銘栗律師
右列被告因偽造文書案件，經檢察官提起公訴（九十二年度發查偵字第五六號），本
院判決如左：
    主  文
甲○○無罪。
    理  由
一、公訴意旨略以：被告甲○○原係彰化縣立大村國民中學（以下簡稱大村國中）之
    教師兼輔導主任，明知自己並未罹患重度憂鬱症，竟於民國九十年五月間，以其
    罹患重度憂鬱症為由，向中央健康保險局申請核發「重大傷病免自行部分負擔證
    明卡」，再持該證明卡及秀傳紀念醫院之「罹患重度憂鬱症」診斷書等資料向大
    村國中申請退休，使大村國中之人事室主任朱洲禾作成內容不實之九十年五月九
    日九十年彰村中人字第○七二三號函、學校教職員退休事實表、彰化縣立大村國
    民中學教職員罹患重病不堪勝任職務證明書等文件，交由校長梁淳璘審核後，轉
    呈彰化縣政府申請退休。彰化縣政府承辦人員乃基於該申請而認定被告甲○○係
    罹患重大疾病，影響教學及基於人道暨病情等情，同意被告甲○○於九十年八月
    一日優先退休，足生損害於教師退休制度之公平性。惟被告甲○○於退休前即應
    彰化縣私立達德高級商工職業學校（以下簡稱達德高職）校長之詢問，同意前往
    該校擔任輔導室兼任主任輔導教師，並於退休當日（九十年八月一日）接受聘用
    ，因認被告甲○○涉有刑法第二百十四條明知為不實事項，使公務員登載於職務
    上所掌公文書罪嫌。
二、按犯罪事實應依證據認定之，無證據不得認定犯罪事實；又不能證明被告犯罪，
    應諭知無罪之判決，刑事訴訟法第一百五十四條第二項、第三百零一條第一項定
    有明文。又刑事訴訟法上所謂認定犯罪事實之證據，係指足以認定被告確有犯罪
    行為之積極證據而言，該項證據自須適合於被告犯罪事實之認定，始得採為斷罪
    資料；而認定不利於被告之事實，須依積極證據，苟積極證據不足為不利於被告
    事實之認定時，即應為有利於被告之認定，更不必有何有利之證據。另認定犯罪
    事實所憑證據，雖不以直接證據為限，間接證據亦包括在內；然而無論直接或間
    接證據，其為訴訟上之證明，須於通常一般之人均不致有所懷疑，而得確信其為
    真實之程度者，始得據為有罪之認定，倘其證明尚未達到此一程度，而有合理性
    懷疑之存在時，即無從為有罪之認定，最高法院二十九年上字第三一○五號、三
    十年上字第八一六號、七十六年台上字第四九八六號著有判例足資參照。再按刑
    法第二百十四條之使公務員登載不實事項於公文書罪，係以明知為不實之事項，
    而使公務員登載於職務上所掌之公文書，為成立要件。所謂「明知」，係指刑法
    第十三條第一項之直接故意即確定故意而言（最高法院八十六年度台非字第三六
    二號判決要旨參照）。
三、本件公訴人認被告甲○○涉有刑法第二百十四條明知為不實事項，使公務員登載
    於職務上所掌公文書罪嫌，無非係以：被告於九十年度上半年間之任教情形，並
    無異常，自大村國中退休後，至達德高職任職之工作情形亦正常，堪認被告係誇
    大病情，使醫師誤診為重度憂鬱症後，持內容不實之診斷證明書辦理退休等語為
    主要論據。然訊之被告堅詞否認有何明知為不實之事實，使公務員登載於職務上
    所掌公文書犯行，辯稱：當時伊母親剛好過世，致伊心情相當不好，伊去就醫，
    始知悉罹患憂鬱症等語。經查：被告於九十年四月二十六日、同年五月三日至秀
    傳紀念醫院就醫，經醫師開立罹患「重度憂鬱症」之診斷證明書，向中央健康保
    險局申請重大傷病免自行部分負擔證明卡，並於同年五月七日向大村國中簽請自
    願退休，經大村國中校長梁淳璘批示後，再由大村國中之人事室主任朱洲禾作成
    學校教職員退休事實表、彰化縣立大村國民中學教職員罹患重病不堪勝任職務證
    明書，函附前開相關資料轉呈彰化縣政府申請退休，彰化縣政府主管機關乃基於
    該申請，認定被告係罹患重大傷病，未免影響教學及基於人道暨病情考量等情，
    同意被告於九十年八月一日退休，業據被告自承在卷，並有秀傳紀念醫院病歷資
    料、診斷證明書、中央健康保險局中區分局九十三年九月十六日健保中費一字第
    ○九三○○六八二七三號函附之重大傷病資料、重大傷病免自行部分負擔證明卡
    、自願退休簽呈、學校教職員退休事實表、彰化縣立大村國民中學教職員罹患重
    病不堪勝任職務證明書，大村國中九十年五月九日九十年彰村中人字第○七二三
    號函、彰化縣政府同意被告退休之簽呈等件在卷可憑，堪認屬實。然被告是否構
    成刑法第二百十四條之明知為不實之事實，使公務員登載於職務上所掌公文書罪
    ，應視被告是否明知其並未罹患「重度憂鬱症」，仍故意持內容不實之診斷證明
    書，向中央健康保險局申請重大傷病免自行部分負擔證明卡，再據以申請退休，
    使相關公務員將前開不實之事項，登載於職務上所掌之公文書。
（一）按被告以外之人於審判外之言詞或書面陳述，除法律有規定者外，不得作為證
      據，又被告以外之人於審判外之陳述，雖不符前四條之規定，而經當事人於審
      判程序同意作為證據，法院審酌該言詞陳述或書面陳述作成時之情況，認為適
      當者，亦得為證據。當事人、代理人或辯護人於法院調查證據時，知有第一百
      五十九條第一項不得為證據之情形，而未於言詞辯論終結前聲明異議者，視為
      有前項之同意。刑事訴訟法第一百五十九條第一項、第一百五十九條之五定有
      明文。本件被告對於梁淳璘、朱洲禾、周榆晴之陳述，已於準備程序表示對於
      其證據能力無意見（見本院九十三年八月十七日準備程序筆錄第六頁），復於
      本院審判程序調查該證據時，被告、辯護人均未聲明異議，被告對於梁淳璘、
      朱洲禾、周榆晴於警詢、偵查中所言均無意見，本院斟酌梁淳璘、朱洲禾、周
      榆晴前開陳述作成之情況，認為適當，得作為本件之證據，先予敘明。
（二）關於被告是否明知自己未罹患「重度憂鬱症」乙節，證人即開立診斷證明書之
      秀傳醫院精神科醫師乙○○於本院結證稱：精神科醫師對病患之問診方式為，
      依病患主觀之陳述、過去之生活事件、家族史及客觀的精神狀態檢查，而被告
      至醫院就診時，有憂鬱情緒、興趣減少、失眠、精神運動遲緩、罪惡感與負向
      思考、自傷意念為期超過二週等症狀，而被告之客觀精神狀態檢查結果為表情
      愁苦、情感憂鬱、注意力不佳、言談切題、精神運動遲緩、無助感、失望感及
      罪惡感、知覺正常、其他正常等，符合憂鬱症之各項症狀，診斷書病名記載重
      度憂鬱症，是依據伊專業之判斷等語明確（見本院九十四年二月二十二日審判
      筆錄第五至九頁），並有證人乙○○當庭提出之精神病診斷準則手冊影本可參
      ，顯見被告罹患重度憂鬱症之判斷，係經證人乙○○依被告陳述其心理狀態，
      再根據其任職精神科醫師十二年經驗及專業觀察綜合診斷之結果，雖診斷證明
      書係被告要求開立，然病名「重度憂鬱症」之記載，要屬證人乙○○診斷結果
      之記載，絕非被告所能任意操控置喙。再者，被告於八十年六月四日至八十四
      年四月十四日間，即曾因焦慮症、失眠等症狀而至員林郭醫院求診，有員林郭
      醫院九十三年九月十三日員郭醫字第九三○九一三號函及函附之病歷記錄資料
      在卷足憑，足徵被告前已因受憂鬱情緒、失眠所苦而向醫療機構求診，再加以
      被告之母親李訪於九十年三月二十九日過世（參卷附財團法人彰化基督教醫院
      診斷書及戶籍謄本），而親人之死亡為重大壓力，可能導致憂鬱症之發生或惡
      化，被告就診時確曾提及母親死亡之情，亦據證人乙○○結證在卷，失去摰親
      乃人世間最悲傷難耐之痛，被告經喪母之痛，陷於此悲傷情緒無法排解，而轉
      向醫院求診，對於被告當時之悲傷情緒，任何人均無法加以質疑，實難認被告
      係故意虛構病症，誤導證人乙○○致其作出與事實不符之診斷。至被告雖僅至
      秀傳紀念醫院看診二次，即未再去複診，似與一般受精神方面疾病之患者不符
      ，其理由或因被告之情緒已獲得緩和、改善，或被告所述之因時間及車程距離
      未前往就診而自行抓服中藥食用，惟無論何者，尚難僅憑被告至秀傳紀念醫院
      看診之次數，而遽為不利被告之認定。
（三）又被告退休前任職於大村國中時，八十九學年度第二學期之請假情形正常，並
      無超過請假之天數等情，有大村國中八十九學年度第二學期教職員工簽到簿一
      份在卷可參，惟證人即大村國中校長梁淳璘及大村國中人事室主任朱洲禾於警
      詢、偵查俱證稱：被告曾向渠等表示壓力大、心情煩燥等語（參見臺灣彰化地
      方法院檢察署九十二年度發查偵字第五六號卷第十、十三至十四、六十三頁）
      ，則被告確有情緒及壓力之問題，應非虛妄，況被告係情緒、精神層面之問題
      ，此種情緒困擾，是否嚴重致無法上班，實因人而異，被告係從事教育工作逾
      三十年之教師，其對於教育工作自有相當之理想及堅持，執被告仍按時至學校
      上班即推斷被告並無憂鬱症，尚非有據。另被告申請退休經彰化縣政府同意自
      九十年八月一日退休後，即接受達德高職之聘任，並任職迄今之事實，業據證
      人即達德高職校長許惟純及達德高職人事室主任周榆晴證述在卷（詳見本院同
      前審判筆錄第二十五頁及同前偵卷第十六至二十一、七十八頁），並有達德高
      職聘書、差假登記卡等件附卷可憑，被告此舉固易啟人疑竇，然證人乙○○於
      本院亦證稱：罹患重度憂鬱症之病患如未服藥治療，一般說來仍可在三至六個
      月內痊癒，依被告當時之狀態（指被告就診之九十年四、五月間）可能不適合
      任教職，之後伊不能確定等語（參同前本院審判筆錄第十、十三頁），是被告
      於九十年五月三日經診斷為重度憂鬱症至其同年八月一日受聘於達德高職時，
      其病症可能已緩和或痊癒，尚不能以此遽推斷被告曾罹患重度憂鬱症之事實必
      屬虛偽；惟被告既已明知其罹患重度憂鬱症，並因此申請退休，實不宜再擔任
      教職，縱如被告所稱係當時達德高職董事長極力遊說邀請，因為達德高職董事
      長於擔任大村國中校長時對其相當照顧，致其無從推辭，經慎重考慮後始答應
      至達德高職任教等情，然被告未依醫囑休養以利病情之恢復，竟又受聘於達德
      高職輔導室兼任主任輔導教師，未慮及其精神狀況是否有能力擔任時值青澀時
      期學生，給予心理上指引重任之輔導教師，被告之心態及行為顯有失當之處，
      實不足取，惟此究與被告所涉刑責無涉，而非刑法非難之範疇。
（四）再按刑法第二百十四條所謂使公務員登載不實事項於公文書罪，須一經他人之
      聲明或申報，公務員即有登載之義務，並依其所為之聲明或申報予以登載，而
      屬不實之事項者，始足構成，若其所為聲明或申報，公務員尚須為實質之審查
      ，以判斷其真實與否，始得為一定之記載者，即非本罪所稱之使公務員登載不
      實，最高法院七十三年台上字第一七一○號著有判例。本件被告以其罹患重度
      憂鬱症為由申請退休，其罹患重度憂鬱症並非虛偽不實之事項，已如前述，復
      參諸學校教職員退休條例施行細則第二十六條、二十七條之規定，本件被告之
      退休案，應由彰化縣政府審定，而依據彰化縣學校教職員自願退休審核作業辦
      法，其作業程序為：(1)各學校每年函報「本縣罹患傷病教師自願退休申請表」
      ，由人事室彙整成名冊將相關資料提供教職員自願退休審核小組初審、再由醫
      師小組複審，議決准予優先辦理退休人員；(2)前項會議紀錄簽奉縣長核定後，
      依會議決議（結論）辦理教職員自願退休，有該作業辦法附卷可參，惟彰化縣
      政府九十年學年度辦理學校教職員退休審核作業，係依據學校教職員退休條例
      及其施行細則暨以重大疾病及緊急事故為優先考量辦理，該學年度並未設有自
      願退休審核小組初審、醫師小組複審等之審核作業，已據彰化縣政府於九十三
      年九月二十一日府人三字第○九三○一八二六二八號函覆在卷，足見彰化縣學
      校教職員自願退休，係由各學校人事室提供退休人員相關資料（即學校教職員
      退休事實表、不堪勝任職務證明書等），經教職員自願退休審核小組初審、醫
      師小組複審，再簽由縣長核定後，始得辦理退休，非謂一經被告申請，即須核
      准被告之退休，彰化縣政府於九十年度固未設有自願退休審核小組初審、醫師
      小組複審之審核作業，然此尚無解於彰化縣政府有實質審查被告申請退休所執
      事由，並判斷其真偽之義務，彰化縣政府既有實質審查之義務，即與刑法第二
      百十四條之構成要件不符，更難以該罪相繩。
四、綜上所述，依本件卷存事證，尚不足以證明被告確有公訴人所指刑法第二百十四
    條明知為不實事項，使公務員登載於職務上所掌公文書罪嫌，且其所舉事證尚未
    達於通常一般之人均不致有所懷疑，得確信其為真實之程度，而有合理之懷疑存
    在，本院無從形成有罪之確信，揆諸前揭說明，並基於刑事訴訟法第一百五十四
    條第一項「無罪推定」之原則，應認不能證明被告犯罪，自應為無罪之諭知。
據上論斷，應依刑事訴訟法第三百零一條第一項，判決如主文。
本案經檢察官楊忠城到庭執行職務。
中      華      民      國    九十四    年      三      月      八      日
          臺灣彰化地方法院刑事第二庭
                                      審判長法官  宋  恭  良
                                      法      官  吳  永  梁
                                      法      官  許  雅  婷
右正本證明與原本無異。
如不服本判決，應於判決送達後十日內向本院提出上訴狀( 須附繕本 )。
告訴人或被害人對於判決如有不服具備理由請求檢察官上訴者，其上訴期間之計算係
以檢察官收受判決正本之日期為準。
                                      法院書記官  黃  幼  華
中      華      民      國    九十四    年      三      月      十      日
